臺灣高等法院刑事裁定
110年度毒抗字第761號
抗  告  人  臺灣新竹地方檢察署檢察官
被      告  江昌倫



上列抗告人因被告違反毒品危害防制條例案件，不服臺灣新竹地
方法院中華民國110年3月19日所為裁定(110年度毒聲字第129號)
，提起抗告，本院裁定如下：
    主  文
原裁定撤銷，發回臺灣新竹地方法院。
    理  由
一、原裁定意旨略以：被告甲○○前於民國103年間，因施用毒品
    案件，經本院以103年度竹簡字第599號判決判處有期徒刑2
    月確定；於104年間，因施用毒品案件，經本院以104年度竹
    東簡字第156號判決判處有期徒刑3月確定；於104年間，因
    施用毒品案件，經本院以104年度竹東簡字第1018號判決判
    處有期徒刑4月確定；於104年間，因施用毒品案件，經本院
    以105年度竹東簡字第100號判決判處有期徒刑4月（共2罪）
    ，應執行有期徒刑6月確定；於105年間，因施用毒品案件，
    經本院以105年度竹簡字第594號判決判處有期徒刑4月（共5
    罪），應執行有期徒刑1年5月確定等情，有臺灣高等法院被
    告前案紀錄表1份在卷可稽。是其本案施用毒品犯行，顯非
    「初犯」施用毒品者，依上開說明，自無毒品危害防制條例
    第20條第1項之適用，是本件聲請於法尚有未合，應予駁回
    等語。
二、抗告意旨略以：本件被告於102年間經緩起訴處分並命為戒
    癮治療惟未完成，經撤銷緩起訴處分後聲請簡易判決處刑，
    於103年間經法院判決有期徒刑2月，其後於104年105年等雖
    多次涉犯施用毒品案件且經法院判刑確定，惟其前未經依法
    觀察、勒戒，原緩起訴處分命戒癮治療期間亦已逾3年。是
    本件符合上開最高法院109年度台上大字第3826號刑事裁定
    意旨所述適用觀察、勒戒處遇之情形，故此次即應以執行觀
    察、勒戒為宜，原裁定乃係逾越法律規定及上開裁定意旨而
    為審酌，自有違誤。本件原審裁定，認事用法既有違誤，爰
    依刑事訴訟法第403條第1項提起抗告。請將原裁定撤銷，更
    為適當合法之裁定云云。
三、按毒品危害防制條例於109年1月15日修正公布，除第18條、
    第24條、第33條之1以外，自6個月後即109年7月15日施行，
    其中第35條之1第1款及第2款前段規定，修正施行前犯第10
    條之罪之案件，於修正施行後，偵查中，由檢察官依修正後
    規定處理；審判中，由法院或少年法院（地方法院少年法庭
    ）依修正後規定處理。是犯第10條之罪者，不論係修正前後
    ，均應依新法規定處理。又本次修正之毒品危害防制條例第
    20條第3項及第23條第2項，雖僅將原條文之再犯期間由「5
    年」改為「3年」，惟鑑於採取傳統刑事機構式處遇，將施
    用毒品者監禁於監獄內，僅能短期間防止其接觸毒品，因慣
    用毒品產生之「心癮」根本無法根除，並慮及毒品危害防制
    條例施行多年累積之戒毒經驗及實效，暨逐步擴充之醫療、
    戒癮機構、專業人力、社區支援系統等資源，尤以本次同條
    例第24條修正，擴大檢察官對施用毒品者附條件緩起訴處分
    之範圍，使其能視個案具體情形給予適當多元社區處遇。準
    此，本次修正後對於施用毒品者之思維，自應與時俱進，擺
    脫以往側重於「犯人」身分之處罰，著重其為「病患」之特
    質，並以「治療」疾病為出發點，重新評價前揭所謂「3年
    後再犯」之意義。基於憲法應保障人民之生存權，及根據每
    個國民生存照顧需要提供基本給付之理念，為協助施用毒品
    者戒除毒癮復歸社會，對於經監獄監禁處遇後仍再犯之施用
    毒品者，更應恢復以機構內、外之治療協助其戒除毒癮。此
    即本次修正毒品危害防制條例第20條第3項關於施用毒品者
    所謂「3年後再犯」係何所指之立法真諦。換言之，除檢察
    官優先適用第24條命附條件緩起訴處分處遇（不論幾犯，亦
    無年限）外，對於施用毒品初犯者，即應適用第20條第1項
    、第2項為機構內之觀察、勒戒或強制戒治；若於上開機構
    內處遇執行完畢釋放後，於「3年內再犯」者，依第23條第2
    項規定，應依法追訴；倘於「3年後再犯」自應再回歸到傳
    統醫療體系機構內重為觀察、勒戒或強制戒治之治療。是對
    於戒除毒癮不易者，唯有以機構內、外處遇及刑事制裁等方
    式交替運用，以期能控制或改善其至完全戒除毒癮。從而，
    現行毒品危害防制條例既認施用毒品者具有「病患性犯人」
    特質，強調「治療勝於處罰」、「醫療先於司法」，則對於
    毒品危害防制條例第20條第3項及第23條第2項所謂「3年後
    （內）再犯」，應跳脫以往窠臼，以「3年」為期，建立「
    定期治療」之模式。其規定中所謂「3年後再犯」，只要本
    次再犯（不論修正施行前、後）距最近1次觀察、勒戒或強
    制戒治執行完畢釋放，已逾3年者，即該當之，不因其間有
    無犯第10條之罪經起訴、判刑或執行而受影響，有最高法院
    刑事大法庭109年度台上大字第3826號裁定意旨可參。
四、經查，被告前於102年間經緩起訴處分並命為戒癮治療惟未
    完成，經撤銷緩起訴處分後聲請簡易判決處刑，於103年間
    經原審判決有期徒刑2月，嗣於104年105年等雖多次涉犯施
    用毒品案件且經法院判刑確定，惟其前未經依法觀察、勒戒
    ，原緩起訴處分命戒癮治療期間亦已逾3年。揆諸前開說明
    ，自應依修正後毒品危害防制條例第20條第3項規定，再予
    適用觀察、勒戒或強制戒治之機會。從而，原裁定以被告本
    件施用毒品犯刑，顯非「初犯」施用毒品者，自無毒品危害
    防制條例第20條第1項之適用等語，裁定駁回檢察官之聲請
    ，經核與修正後之毒品危害防制條例第20條第3項之修法意
    旨及最高法院裁判意旨不符，於法不合。抗告意旨認被告本
    次犯罪時間距離前次戒癮治療期間已逾3年，於新法施行後
    應再聲請觀察勒戒，為有理由，自應由本院將原裁定撤銷，
    且為兼衡當事人之審級利益，爰發回原法院更為適法之處理
    。
據上論斷，依刑事訴訟法第413條，裁定如主文。　　
中　　華　　民　　國　　110 　年　　5 　　月　　10　　日
　　　　　　        刑事第七庭  審判長法　官  孫惠琳
　　　　　　　　　　　　　　　　　　  法　官  張育彰　　
　　　　　　　　　　　　　　　　　　  法　官  王惟琪
以上正本證明與原本無異。
不得再抗告。
                                      書記官  陳怡君
中　　華　　民　　國　　110 　年　　5 　　月　　10　　日